臺灣高等法院刑事裁定
110年度毒抗字第1252號
抗  告  人
即  被  告  陶冠丞



上列抗告人即被告因違反毒品危害防制條例案件，不服臺灣臺北
地方法院110年度毒聲字第728號，中華民國110年7月30日裁定（
聲請案號：臺灣臺北地方檢察署110年度聲觀字第630號、110年
度毒偵字第2561號），提起抗告，本院裁定如下：
    主  文
抗告駁回。                                              
    理  由
一、原裁定意旨略以：
　㈠抗告人即被告（下稱被告）陶冠丞於民國110年2月13日上午3
    時30分許，在新北市○○區○○路000巷00弄00號12樓之住處廁
    所內，施用第二級毒品甲基安非他命之事實，業據其於警詢
    及偵查中坦承不諱（見臺灣新北地方檢察署110年度毒偵字
    第1797號卷，下稱毒偵卷，第6至7、37頁，並有扣得之第二
    級毒品甲基安非他命2包、吸食器1組可證（見毒偵卷第9至1
    1頁搜索扣押筆錄、扣押物品目錄表、第19至20頁查獲照片
    ）；其經員警採得被告尿液之檢體，驗得第二級毒品安非他
    命、甲基安非他命陽性反應等情，亦有勘察採證同意書、受
    採集尿液檢體人姓名及檢體編號對照表、臺灣檢驗科技股份
    有限公司110年3月8日出具之濫用藥物檢驗報告在卷可稽（
    見毒偵卷16至17、39頁），足認被告上開自白與事實相符，
    是被告施用第二級毒品之犯行，堪以認定。　
  ㈡又被告於98年間曾因施用第二級毒品甲基安非他命，經臺灣
    板橋地方法院（現更名為臺灣新北地方法院，下同）裁定令
    入勒戒處所執行觀察、勒戒，並於99年5月28日因無繼續施
    用傾向而執行完畢釋放等情，有上開裁定、被告在監在押紀
    錄表存卷可憑。則被告於上開時、地施用第二級毒品甲基安
    非他命而犯毒品危害防制條例第10條第1項之罪，距離前次
    觀察勒戒執行完畢釋放之日已逾3年，符合毒品危害防制條
    例第20條第3項3年後再犯之情形。審酌被告於上述觀察勒戒
    執行完畢後，仍有多次施用或販賣毒品之前案紀錄，且於販
    賣毒品案件判刑確定、入監服刑、假釋後，假釋仍遭撤銷等
    情，有本院被告前案紀錄表附卷可稽，堪認聲請人經裁量後
    未採用附命戒癮治療緩起訴處分之處遇，而聲請原審裁定觀
    察、勒戒，亦無明顯裁量怠惰或濫用之瑕疵。依照前揭規定
    及說明，聲請人提起本件聲請，核無不合，應予准許，爰裁
    定將被告送勒戒處所觀察、勒戒等語（原裁定主文漏載觀察
    、勒戒之期間不得逾2月，應予補充）。
二、抗告意旨略以：
　㈠被告有於上開時、地，施用第二級毒品甲基安非他命，此情
    業經被告坦承不諱，並極力配合檢警之調查，詳實交代毒品
    來源，被告對於自己之過錯，確已深刻悔悟。然於本案偵查
    階段，檢察官並未賦予被告任何機會或以任何方式詢問被告
    是否有接受戒癮治療之意願，給予被告知悉有緩起訴之戒癮
    治療程序，或就完成戒癮治療應遵守事項對被告為任何徵詢
    或說明，被告實際上全無向檢察官表示願接受附條件戒癮治
    療而請求緩處分之機會，復未見檢察官就被告何以適於監禁
    式治療之「觀察、勒戒」，而不適於社區醫療處遇之「緩起
    訴之戒癮治療」說明其理由，則檢察官就其職權之行使顯然
    未達「合義務性裁量」之程度，於法已有未合。
　㈡被告係因一時失慮而施用毒品，其已自白犯行，且自始至終
    都積極配合檢警調查，並已清楚說明毒品來源，在本案之前
    ，被告已有長時間未再施用毒品，足見其確有脫離毒品環境
    以及戒除毒癮之決心，再衡之被告過去有毒品前科，謀職甚
    為不易，在本案發生後好不容易獲得正當穩定之工作機會（
    見證物1即被告之甲類遊覽車客運業駕駛人登記證），期間
    也認真工作，生活逐漸回到正軌，倘若就此進入勒戒所執行
    觀察勒戒，勢必失去此份工作，不但影響其家庭生活與經濟
    來源，更將抹煞被告積極融入正常社會生活之努力，恐將其
    再次推入過往毒品之陰霾，原審法院對於上開情狀顯然未予
    究明，亦未為必要之調查，所為裁定難稱允當，復未判斷被
    告是否確有不適宜為緩起訴之戒癮治療情形，即逕予裁定准
    許觀察勒戒，原審法院之裁定顯有重大違誤而應予撤銷等語
    。
三、犯毒品危害防制條例第10條之罪者，檢察官應聲請法院裁定
    ，令被告入勒戒處所觀察、勒戒，其期間不得逾2月。依前
    項規定為觀察、勒戒或強制戒治執行完畢釋放後，3年後再
    犯第10條之罪者，適用前2項之規定，毒品危害防制條例第2
    0條第1項、第3項定有明文。又該條第3項之立法理由認施用
    毒品者具「病患性犯人」之特質，並參諸世界各國之醫療經
    驗及醫學界之共識，咸認施用毒品成癮者，其心癮甚難戒除
    ，如觀察、勒戒或強制戒治執行完畢釋放後，3年後始再有
    施用第一級、第二級毒品之行為者，足見其有戒除毒癮之可
    能，宜再採以觀察、勒戒方式戒除其身癮及以強制戒治方式
    戒除其心癮之措施，為能放寬觀察、勒戒或強制戒治制度之
    適用時機，以協助施用者戒除毒癮。是經觀察、勒戒或強制
    戒治執行完畢釋放後，「3年後再犯」者，前所實施之觀察
    、勒戒或強制戒治，已足以遮斷其施用毒品之毒癮，為期自
    新及協助其斷除毒癮，仍適用「初犯」規定，先經檢察官聲
    請觀察、勒戒，不因其間是否因另犯該罪，經起訴、判刑或
    執行而受影響（最高法院109年度台上字第3826號判決要旨
    參照）。
四、經查：
　㈠被告確實有於上開時、地，施用第二級毒品甲基安非他命（
    下稱甲基安非他命）1次之事實，業據被告於警詢、偵查時
    坦承不諱（見毒偵卷第6、37頁），且其尿液檢體經送臺灣
    檢驗科技股份有限公司以酵素免疫分析法初步檢驗及氣相層
    析質譜儀法確認檢驗結果，確呈安非他命、甲基安非他命陽
    性反應，有該公司110年3月8日出具之報告編號UL/2021/000
    00000號濫用藥物檢驗報告（尿液檢體編號：Q0000000號）
    、勘察採證同意書、新北市政府警察局受採集尿液檢體人姓
    名及檢體編號對照表等件在卷可憑（見毒偵卷第16、17、39
    、40、42、43頁）；又其為警查獲時所扣得之白色透明結晶
    2包及吸食器（含玻璃球），經送臺灣尖端先進生技醫藥股
    份有限公司毒品原物鑑定實驗室以氣相層析質譜儀法檢驗，
    確實檢出甲基安非他命成分無訛，有該公司於110年4月12日
    毒品證物鑑定分析報告2份在卷可稽（見毒偵卷第45、46頁
    ）。堪認被告於上揭時、地，確實有施用甲基安非他命1次
    之行為。又被告前因施用毒品案件，經臺灣新北地方法院以
    99年度毒聲字第183號裁定送觀察、勒戒後，認無繼續施用
    毒品之傾向，於99年5月28日執行完畢釋放出所，由臺灣板
    橋地方法院檢察署（現更名為臺灣新北地方檢察署）檢察官
    以99年度毒偵字第1147號為不起訴處分確定；其間雖曾因施
    用毒品案件，經法院判處罪刑確定及執行完畢之紀錄，但迄
    今均無受觀察、勒戒或強制戒治之情，有本院被告前案紀錄
    表附卷可稽。是被告本案所為施用第二級毒品1次之犯行，
    距其最近1次觀察、勒戒執行完畢釋放即99年5月28日，已逾
    3年，核屬毒品危害防制條例第20條第3項所規定之「3年後
    再犯」。從而，原審同此見解，依據檢察官之聲請，裁定令
    被告入勒戒處所觀察、勒戒，其期間不得逾2月（原裁定漏
    載，應予補充），於法自無不合。
　㈡被告雖執前詞提起抗告。惟查，毒品危害防制條例規定之觀
    察、勒戒處分係屬強行規定，倘有施用毒品之行為，除檢察
    官審酌個案情形，依毒品危害防制條例第24條第1項先依刑
    事訴訟法第253條之1第1項、第253條之2第1項第4款至第6款
    或第8款規定，為附條件之緩起訴處分時，而可排除適用外
    ，凡經檢察官聲請，法院僅得依法裁定准駁令入勒戒處所觀
    察、勒戒，尚無自由斟酌以其他方式替代之權。況且毒品危
    害防制條例第20條第1項至第3項之觀察、勒戒規定，係針對
    施用毒品者所設預防、矯正之保安處分，目的在斷絕施用毒
    品之身癮及心癮，屬強制規定，為刑罰之補充制度，兼具刑
    罰不可替代之教化治療作用，尚無因施用毒品者之主觀上個
    人或家庭因素而免予執行之理。再者，本件被告前另因販賣
    毒品等案件，經本院以104年度上訴字第1704號判處罪刑，
    並定其應執行刑為有期徒刑4年6月，經最高法院以105年度
    台上字第439號判決駁回上訴確定，被告於105年4月15日入
    監執行，嗣經本院以108年聲字第311號裁定假釋中付保護管
    束，108年1月24日因縮短刑期假釋出監，然上開假釋尚未期
    滿即遭撤銷；嗣被告又因施用毒品案件，經臺灣臺北地方法
    院以109年度簡字第374號判處有期徒刑3月確定，有本院被
    告前案紀錄表在卷可稽。被告先前多次因毒品案件經法院判
    處罪刑確定，可見其涉入毒品程度不輕、戒癮決心不足，單
    純機構外醫療院所之戒癮治療，恐難對其形成足夠拘束力，
    難期待被告自我約束，為免影響其完成戒癮治療之期程，故
    而檢察官依其調查結果為判斷，審酌上開情狀後，認被告不
    適宜為附戒癮治療之緩起訴處分，而聲請原審法院裁定令入
    勒戒處所施以觀察、勒戒，實屬檢察官裁量權之適法行使，
    難認檢察官之判斷有違背法令、事實認定有誤或裁量有重大
    明顯瑕疵之情事，法院原則應予尊重。依據前揭說明，檢察
    官綜合上情認不適合對被告為附命完成戒癮治療等附條件之
    緩起訴處分，尚屬有理，法院自僅得就檢察官聲請觀察勒戒
    有無理由而為裁定，並無違誤。抗告意旨以檢察官未就被告
    不適於社區醫療處遇之緩起訴之戒癮治療說明其理由，及目
    前有正當工作，倘執行觀察、勒戒將影響其家庭生計，而不
    利於回歸社會等節，尚非可採。
  ㈢抗告意旨復主張：檢察官未徵詢被告對於接受戒癮治療之意
    願，即逕向原審法院為聲請移送勒戒處所觀察勒戒，被告全
    無向檢察官表示願接受附條件戒癮治療而請求緩處分之機會
    等語。惟觀諸現行毒品危害防制條例，並無課以檢察官於聲
    請觀察、勒戒前，應訊問被告是否同意觀察、勒戒之規定，
    檢察官選擇向法院聲請裁定令被告入勒戒處所接受觀察、勒
    戒，或對行為人為附命完成戒癮治療之緩起訴處分，均屬立
    法者給予檢察官之職權，尚非得認係施用毒品者所享有之權
    利，或有依其意願選擇之餘地，縱被告提出該項聲請，亦僅
    在促請檢察官注意得否予以適用，檢察官並不受被告聲請之
    拘束。是原審認本件檢察官之聲請於法相合，依毒品危害防
    制條例第20條第1項、觀察勒戒處分執行條例第3條第1項規
    定，裁定被告應送勒戒處所觀察勒戒，核無違誤，難謂有被
    告所指違反程序之情，是上開抗告意旨所辯，核屬無據，併
    此敘明。
五、綜上所述，原審以被告確有本案施用第二級毒品甲基安非他
    命1次之犯行，裁定令入勒戒處所觀察、勒戒，核無不合。
    本件抗告，為無理由，應予駁回。
據上論斷，應依刑事訴訟法第412條，裁定如主文。
中　　華　　民　　國　　110 　年　　9 　　月　　2 　　日
                  刑事第二十一庭審判長法　官　林怡秀
                              　　    法　官　蔡羽玄
                              　      法　官　胡宜如
以上正本證明與原本無異。
不得再抗告。
                                      書記官　黃芝凌
中　　華　　民　　國　　110 　年　　9 　　月　　3 　　日